【裁判字號】    92,台上,4882
【裁判日期】    920905
【裁判案由】    殺人等
【裁判全文】
最高法院刑事判決                              九十二年度台上字第四八八二號
    上  訴  人  臺灣高等法院檢察署檢察官
    被      告  甲○○
右上訴人因被告殺人等罪案件，不服臺灣高等法院中華民國九十一年十一月二十日第
二審更審判決（九十一年度重上更(三)字第一四七號，起訴案號：臺灣新竹地方法院檢
察署六十一年度偵字第三九二六號），提起上訴，本院判決如左：
    主  文
原判決撤銷，發回臺灣高等法院。
    理  由
本件原判決以公訴意旨略稱：被告甲○○係台北市政府雇員，民國五十七年間，在市
府結識饒秋桂，對之糾不已，饒女乃辭職返回苖栗，惟被告仍繼續糾，六十年七
月間，並以加害生命之事，寄函饒女予以恐嚇，經臺灣新竹地方法院判處罪刑，詎被
告竟萌殺害饒女之意圖，於六十一年三月間，自台北市帶獵槍一支、子彈六十一發
、散裝鋼質彈珠二包、斧頭、小刀、鑽子各一把、農藥一瓶、衣物數件，分裝在二手
提包內，寄存於不知情之陳啟棟家中，意欲與饒女婚事不成之際，將之殺害，嗣於六
十一年五月十一日下午一時許，獲悉饒女將於同年月十五日與王魯明結婚，乃與王母
談判，復未獲結果，遂決意殺害饒女洩憤，至同日晚十時許，被告赴陳啟棟住處，取
回寄存於陳宅之上開手提包，隨即騎乘自行車至苖栗縣苖栗鎮玉清里坡塘下二號之一
饒女住處隱藏，至翌日上午二時許，取出獵槍一支、子彈三十六顆、斧頭、小刀、鑽
子各一把、農藥一瓶，越牆侵入饒女住處庭院，用斧頭擊破大門玻璃，開啟大門，直
登二樓，持槍、彈逕入饒女臥室，昏暗中誤認睡臥中之饒秋雲係饒秋桂，乃持獵槍朝
饒秋雲上胸射擊散裝彈一發，致使饒秋雲當場斃命，嗣與饒秋雲共睡之饒秋月驚醒，
目睹被告行兇，乃告知射殺者非饒秋桂，請勿繼續行兇，被告進而追問饒秋桂睡於何
處，適饒秋桂與父、母饒嘉瓊、饒黃沾福聞聲自臥室奔出查看，被告復持該獵槍向饒
秋桂射擊，倖饒秋月於被告射擊時，從旁擊落被告所持獵槍，致彈發未中，被告見狀
，起意逃離，饒嘉瓊、饒黃沾福及饒秋桂、饒秋月遂合力上前逮捕，被告又持斧頭猛
砍饒嘉瓊頭部，俟斧頭被奪，復取用小刀，向饒秋桂下腹猛剌，嗣因呼救聲，驚醒鄰
居金星及其房東前來搭救，始將被告當場逮捕，因認被告涉併合犯刑法第二百七十一
條第一項殺人、同法條第二項殺人未遂等罪嫌。而經審理結果，認被告所犯殺人等罪
之追訴權時效已經完成，因將第一審法院分別論處被告連續殺人（處死刑，禠奪公權
終身）、殺人未遂（處有期徒刑七年）及連續傷害人之身體（處有期徒刑一年）等罪
刑（應執行死刑，禠奪公權終身）之判決撤銷，改判諭知被告免訴。
惟查：（一）被告心神喪失者，應於其回復以前停止審判，為刑事訴訟法第二百九十
四條第一項所明定，至所謂停止審判，則係指停止應於審理期日進行之審理及判決程
序而言。而上開法條，係為保護被告在訴訟上得為自己辯護，以保護自身利益而設，
乃強制規定，亦即法院於被告心神喪失時，即應在其回復以前停止審判，並無自由酌
裁之權。又上述規定既係法院對心神喪失者，應如何進行審判之特別規定，自應優先
於其他一般審判程序之規定而適用。本件被告因殺人案件，前經原審法院於六十三年
三月二十七日以六十二年度上更(二)字第五五七號刑事裁定在其心神喪失回復以前停止
審判。茲原判決既仍認定被告經原審裁定停止審判後，迄今其心神喪失尚未回復，其
停止審判之原因繼續存在尚未消滅（見原判決第四頁第十八行至第五頁第一行、第五
頁第十三行、第十四行），則其於九十一年十一月十二日以停止原因已經消滅為理由
，裁定繼續審理，即與原判決上開理由說明，不相符合，則其依憑前開繼續審理裁定
所踐行之訴訟程序，是否合法？自待研求。又「案件時效已完成者，應諭知免訴之判
決。」、「第三百零二條至第三百零四條之判決，得不經言詞辯論為之」，固為刑事
訴訟法第三百零二條第二款、第三百零七條所明定，惟上開二法條乃就一般人於時效
完成之情形應如何踐行審判程序所為之規定，對於心神喪失之被告，應如何踐行刑事
審判程序，仍應適用針對心神喪失者所為之特別規定。原判決既認定被告心神喪失狀
況仍未回復，則其適用刑事訴訟法第三百零七條規定，認此時即得不因被告心神喪失
停止審判，其適用法則，是否妥適？仍待釐清。（二）刑法上關於追訴權之時效，乃
規定：「追訴權，因左列期間內不行使而消滅」，司法院大法官會議釋字第一三八號
解釋復論敘：「案經提起公訴或自訴，且在審判進行中，此時追訴權既無不行使之情
形，自不發生時效進行問題」，則追訴權一旦行使，是否即無因不行使而消滅之情形
？本件被告係因心神喪失，經原審法院依刑事訴訟法第二百九十四條第一項規定裁定
停止審判，並非追訴機關怠於行使追訴權，則本件情形是否符合「追訴權因不行使而
消滅」之要件？原判決未予審認、說明，即逕為免訴之判決，自屬理由不備。（三）
除刑事訴訟法有特別規定外，未受請求之事項，予以判決者，其判決當然違背法令。
為該法第三百七十九條第十二款所明定。又同法第二百六十七條檢察官就犯罪事實一
部起訴者，其效力及於全部之規定，係指已起訴部分與未起訴部分，均應構成犯罪，
並具有裁判上或實質上一罪關係者而言。依起訴書犯罪事實欄之記載，被告傷害饒黃
沾福部分，未據檢察官提起公訴，原判決既認定被告被訴之犯行，皆應為免訴之判決
，則其傷害饒黃沾福部分，與業經起訴之殺人或殺人未遂等部分，自無裁判上或實質
上一罪關係可言，原判決竟就未據起訴之被告傷害饒黃沾福犯行，併為免訴之判決，
顯有未受請求之事項予以判決之違法。以上，或係上訴意旨所指摘，或為本院得依職
權調查之事項，應認原判決仍有撤銷發回更審之原因。
據上論結，應依刑事訴訟法第三百九十七條、第四百零一條，判決如主文。
中      華      民      國    九十二    年      九      月      五      日
                              最高法院刑事第一庭
                                  審判長法官  施  文  仁
                                        法官  林  永  茂
                                        法官  蕭  仰  歸
                                        法官  洪  文  章
                                        法官  呂  永  福
      右正本證明與原本無異
                                              書  記  官
中      華      民      國    九十二    年      九      月     十二     日


司法院資訊處製作；財團法人民間司法改革基金會備份。
